---
title: '**IPCA**'
author: "Isaias Rocha Santos"
date: "09/08/2022"
output:
  ioslides_presentation: default
  slidy_presentation: default
  beamer_presentation:
    slide_level: 2
    fig_width: 8
    fig_height: 4
    fig_caption: yes
    colortheme: dove
editor_options:
  chunck_output_type: console
---



```{r setup, include=FALSE}

library(esquisse)
library(tidyquant)
library(ggplot2)
library(ggthemes)
library(dygraphs)
library(rjson)
library(dplyr)
library(stringr)
library(plotly)
library(crosstalk)
library(lubridate)
library(readr)
library(zoo)
library(sidrar)
library(rio)
library(rbcb)
library(readxl)
library(plyr)
library(ggcharts)
library(purrr)
library(crosstalk)
library(flexdashboard)
library(DT)
setwd("E:/cop/informes 2022/IPCA")
```

```{r funções, echo=FALSE}
data = function(dat){
  data = dat
  data$data = as.Date(data$data, format = "%d/%m/%Y")
  data
}

data2 = function(dat){
  data = dat
  data$DataReferencia = as.Date(data$DataReferencia, format = "%d/%m/%Y")
  data
}

graf = function(dat, titulo){
  don <- xts(x = dat$valor, order.by = dat$data)
  p <- dygraph(don, main = titulo) %>% 
    dyRangeSelector()
  p
}

central_banc_m <- function(var, grupo){
  json_file <- str_c("https://api.bcb.gov.br/dados/serie/bcdata.sgs.", var, "/dados/ultimos/12?formato=json")
  json_data <- fromJSON(paste(readLines(json_file), collapse="")) %>%
    bind_rows() %>% data()
  teste = json_data
  teste$grupo = grupo
  return(teste)
}

central_banc_quinzena <- function(var, grupo){
  json_file <- str_c("https://api.bcb.gov.br/dados/serie/bcdata.sgs.", var, "/dados/ultimos/11?formato=json")
  json_data <- fromJSON(paste(readLines(json_file), collapse="")) %>%
    bind_rows() %>% data()
  teste = json_data
  teste$grupo = grupo
  return(teste)
}

sd_dat <- function(dat){
  sd_canes <- SharedData$new(dat)
  sd_canes
}



```


```{r dataframes to r, echo=FALSE, warning=FALSE}

ipca_geral = central_banc_m(433, "Índice geral")

ipca_alimentos_bebidas = central_banc_m(1635, "Alimentação e bebidas")

ipca_hab = central_banc_m(1636, "Habitação")

ipca_residencia = central_banc_m(1637, "Artigos de residência")

ipca_Vestuario = central_banc_m(1638, "Vestuário")

ipca_Transportes = central_banc_m(1639, "Transportes")

ipca_Comunicacao = central_banc_m(1640, "Comunicação")

ipca_saude_cuidados_pessoais = central_banc_m(1641, "Saúde e cuidados pessoais")

ipca_despesas_pessoais = central_banc_m(1642, "Despesas pessoais")
 
ipca_educacao = central_banc_m(1643, "Educação")

indices <- mget(ls(pattern = "ipca_")) %>% bind_rows()
indices$valor <- as.numeric(indices$valor)
geral = filter(indices, grupo == "Índice geral")

```


```{r datas , echo=FALSE, message=FALSE}
ultima_data = indices$data %>% max()
primeira_data = indices$data %>% min()
ultimo_mes = filter(indices, data == ultima_data) %>% select(2,3)

ultimo_mes$grupo <- factor(as.character(ultimo_mes$grupo), levels = ultimo_mes$grupo[order(ultimo_mes$valor)])

indice_g = filter(ultimo_mes, grupo == "Índice geral") %>% as.data.frame() %>% as_tibble()
teste = filter(indices, grupo == "Índice geral") %>% as.data.frame() %>% as_tibble()

maior = ultimo_mes$valor %>% max()
menor = ultimo_mes$valor %>% min()


maior_no_mes = filter(ultimo_mes, valor == maior) %>% select(2) %>%
  as.data.frame()

maior_no_mes$grupo <- as.character(maior_no_mes$grupo)

menor_no_mes = filter(ultimo_mes, valor == menor) %>% select(2) %>%
  as.data.frame()

```


```{r message=FALSE, warning=FALSE, include=FALSE, paged.print=FALSE}
## acumulado em 12 meses 

ipca_indice = 
  '/t/1737/n1/all/v/2266/p/all/d/v2266%2013' %>%
  get_sidra(api=.) %>%
  mutate(date = ymd(paste0(`Mês (Código)`, '01'))) %>%
  select(date, Valor) %>%
  mutate(mensal = round((Valor/lag(Valor, 1)-1)*100, 2),
         anual = round((Valor/lag(Valor, 12)-1)*100, 2)) %>%
  dplyr::filter(date >= as.Date(primeira_data))


acumulado_no_ultimo_mes = ipca_indice %>%  filter(date == max(date)) %>% select(anual)
acumulado_no_ultimo_mes = acumulado_no_ultimo_mes$anual


gf0 =
  ggplot(ipca_indice) +
  aes(x = date, y = anual) +
  geom_line(size = 0.8, colour = "#112446") +
  geom_point() +
  labs(
    x = "Mês",
    y = "Var. %",
    title = "Figura 2. IPCA - Variação acumulada em 12 meses", 
    subtitle = "var. %",
    caption = "Fonte: Banco Central do Brasil, elaboração própria."
  ) +
  geom_label(aes(label = anual), 
             vjust = -.15) +
  ylim(min(ipca_indice$anual)-0.15, max(ipca_indice$anual) +0.15 )+
  theme_bw()
  



## expectativas ipca


espectativas <-read.csv("https://olinda.bcb.gov.br/olinda/servico/Expectativas/versao/v1/odata/ExpectativaMercadoMensais?$top=1000&$format=text/csv&$select=Indicador,Data,DataReferencia,Media,Mediana,Minimo,Maximo,numeroRespondentes,baseCalculo", header = FALSE, sep=",") %>%
filter(V1 ==  "IPCA") %>% filter(V9 == "0") %>% setNames(., c("Indicador","Data","DataReferencia","Media","Mediana"
,"Minimo","Maximo","numeroRespondentes"
,"baseCalculo")) %>% filter(Data == max(Data))  %>%
mutate(DataReferencia = dmy(paste0('01', DataReferencia))) %>%
  filter(DataReferencia > max(ipca_indice$date))
  



espectativas$Data <- as.Date(espectativas$Data, format = "%Y-%m-%d")


#### ALTERAÇÕES 

espectativas <- filter(espectativas, DataReferencia != ultima_data)


## PRÓXIMOS TRêS MESES 

espectativas = espectativas[order(espectativas$DataReferencia, decreasing=FALSE), ][1:3, ]

## Substituir , por . 

espectativas$Mediana = as.numeric(sub(",", ".", espectativas$Mediana, fixed = TRUE))

## JUNTAR OBSERVADO E EXPECTATIVAS


ipca_geral$valor <- as.numeric(ipca_geral$valor)
espec <- select(espectativas, 3,5) %>% setNames(., c("data","valor"))


espec$grupo = "Focus - IPCA"

ipca_geral_0 = ipca_geral
ipca_geral_0$grupo = "IPCA"
ipca_geral_1 = espec


ipca_geral_expec <- mget(ls(pattern = "ipca_geral_")) %>%
  bind_rows()
colnames(ipca_geral_expec) = c("data","valor", "Variável")

ipca_geral_expec$valor = round(ipca_geral_expec$valor, digits = 2)


gf1 = ggplot(ipca_geral_expec) +
  aes(x = data, y = valor) +
  geom_line(size = 0.8, colour = "#112446") +
  geom_point() +
  labs(
    x = "Mês",
    y = "Var. %",
    title = "Figura 1. Var. % IPCA mensal, Focus *", 
    subtitle = "",
    caption = "Fonte: Banco Central do Brasil, elaboração própria..\n                                   * Expectativas de mercado para o IPCA."
  ) +
  geom_label(aes(label = valor), 
            vjust = -.1) +
  ylim(min(ipca_geral_expec$valor)-0.15, max(ipca_geral_expec$valor) +0.15 )+
  theme_bw()


gf1 = gf1 + geom_rect(
  xmin = min(espec$data),
  xmax = max(espec$data),
  ymin = -Inf,
  ymax = Inf,
  fill = "#112446",
  # deixar o retangulo mais transparente
  alpha = 0.015
) +
  
  geom_label(
    x = (espec$data[2]),
    y = (max(ipca_geral_expec$valor)) +0.1,
    # Usamos o caracter especial \n para adicionar uma quebra de linha
    label = "Mediana Focus \nMais recente")



```

## IPCA nos últimos 12 meses

```{r var mensal, echo=FALSE}
max = ipca_geral_expec %>%
  filter(Variável == "IPCA") %>%
  filter(valor == max(valor)) %>%
  select(1,2)


max_ipca_m = substr(as.character(max$data), 6,7)
max_ipca = as.character(max$valor)

n = mean(espec$valor)

if (n < indice_g[1]) {
  espec_txt = "desaceleração"
}else{
  espec_txt = "aceleração"
}


```

 O IPCA do mês `r str_c(substr(ultima_data, 6, 7))` foi de __`r as.character(indice_g[1])` %__ e de acordo com o relatório Focus de `r max(espectativas$Data)` o mercado espera uma __`r espec_txt`__ do IPCA mensal  para os próximos 3 meses. 

```{r echo=FALSE}
gf1
```

## Acumulado em 12 meses

Em 12 meses o IPCA acumula uma variação de  __`r acumulado_no_ultimo_mes` %__.

```{r acumulado em 12 m, echo=FALSE}
gf0
```

## IPCA no último mês por Grupo

  Dentre os grupos que compõe IPCA o que apresentou maior crescimento foi o de  __`r maior_no_mes$grupo`__ Com o percentual de __`r as.character(maior)` %__ e o que apresentou menor crescimento foi o grupo __`r as.character(menor_no_mes$grupo)`__ Com o percentual de __`r as.character(menor)` %__

```{r echo=FALSE}

titulo = str_c("Figura 3. IPCA ", substr(ultima_data, 1, 7))


ultimo_mes = filter(ultimo_mes, grupo != "Índice geral")

antes = ggplot(ultimo_mes) +
  aes(x = grupo, weight = valor) +
  geom_bar(fill = "#112446") +
  coord_flip() +
  labs(title = titulo,
       subtitle = "var. % IPCA mensal por grupo",
    caption = "Fonte: Banco Central do Brasil, elaboração própria.",
       x = "Grupos",
       y = "Percentual",
       fill = "Percentual")+
  geom_label(aes(label = valor), 
            vjust = -.1)+
  theme_bw()


n2 = 
  ggplot(ultimo_mes) +
  aes(x = grupo, y = valor) +
  geom_col(fill = "#112446") +
  coord_flip() +
  labs(title = titulo,
       subtitle =  "var. % IPCA mensal por grupo",
       caption = "Fonte: Banco Central do Brasil, elaboração própria.",
       x = NULL,
       y = "Percentual")+
  geom_label(aes(label = valor),
             vjust = .5) +
  theme_bw()
n2

```

## IPCA no último mês por Subitem

```{r Subitens, echo=FALSE, message=FALSE, warning=FALSE}
subitens <- read_excel("E:/cop/subitens.xlsx", 
                       sheet = "organizado") %>%
  select(1,3,4,5)


ipca <- get_sidra(x = 7060,
                  variable = c(63,66,69,2265),
                  period = c("last" = 1)) %>% 
  mutate(date = ymd(paste0(`Mês (Código)`, '01'))) 

ipca <- dplyr::select(ipca, 5,10,11,12,13,14)


ipca <- merge(ipca, subitens, by = "Geral, grupo, subgrupo, item e subitem (Código)")

ipca_geral = filter(ipca, Variável == "IPCA - Variação mensal")

peso = filter(ipca, Variável == "IPCA - Peso mensal")  %>% 
  select(1,2) %>%
  set_names(c("Geral, grupo, subgrupo, item e subitem (Código)", "IPCA - Peso mensal"))


ipca_acumulado_12meses = filter(ipca, Variável == "IPCA - Variação acumulada em 12 meses") %>% 
  select(1,2) %>% set_names(c("Geral, grupo, subgrupo, item e subitem (Código)", "IPCA - Variação acumulada em 12 meses"))


ipca_acumulado_no_ano = filter(ipca, Variável == "IPCA - Variação acumulada no ano") %>% 
  select(1,2) %>% set_names(c("Geral, grupo, subgrupo, item e subitem (Código)", "IPCA - Variação acumulada no ano"))


ipca_geracl = plyr::join_all(list(ipca_geral,peso,
                            ipca_acumulado_12meses,
                            ipca_acumulado_no_ano)) %>%
  select(1,3,4,5,6,7,8,9,10,2,11,12)

ipca_geracl$"contribuição IPCA" <- round((ipca_geracl$Valor*ipca_geracl$`IPCA - Peso mensal`)/100, digits = 3)


tabela_subitens = select(ipca_geracl, 5,7,9,10,11,12,13,8)
sd_tabela_subitens <- SharedData$new(tabela_subitens)


top_3_cont = ipca_geracl[order(ipca_geracl$"contribuição IPCA", decreasing=TRUE), ][1:3, ]
top_3_var_m = ipca_geracl[order(ipca_geracl$Valor, decreasing=TRUE), ][1:3, ]
top_3_var_a_12_meses = ipca_geracl[order(ipca_geracl$`IPCA - Variação acumulada em 12 meses`, decreasing=TRUE), ][1:3, ]
top_3_var_a_ano = ipca_geracl[order(ipca_geracl$`IPCA - Variação acumulada no ano`, decreasing=TRUE), ][1:3, ]


menores_no_mes = ipca_geracl

menores_no_mes = menores_no_mes[order(menores_no_mes$Valor,
                                      decreasing=FALSE), ][1:10, ]

```


```{r Top 10 IPCA, echo=FALSE}

top = ipca_geracl %>%
  bar_chart(x = descrição, y = `contribuição IPCA`, top_n = 10, bar_color = "#112446") +
  geom_label(aes(label = `contribuição IPCA`),
               vjust = .5)+
  labs(
    title = "Figura 4. Top 10 subitens em contribuição para o IPCA",
    subtitle = "Contribuição em Pontos Percentuais",
    caption = "Fonte: IBGE; Elaboração própria",
    x = "subitens", y = "Pontos Percentuais - p.p%"
  ) +
  theme_bw()

# valor no mes

top1 = ipca_geracl %>%
  bar_chart(x = descrição, y = `Valor`, top_n = 10, bar_color = "#112446") +
  geom_label(aes(label = `Valor`),
               vjust = .5)+
  labs(
    title = "Figura 5. Top 10 subitens em Variação no Mês",
    subtitle = "Variação Observada",
    caption = "Fonte: IBGE; Elaboração própria",
    x = "Subitens", y = "Var.% no Mês"
  ) +
  theme_bw()



top_negativo_mes = menores_no_mes %>%
  bar_chart(x = descrição, y = `Valor`, top_n = 10, bar_color = "#112446") +
  geom_label(aes(label = `Valor`),
               vjust = .5)+
  labs(
    title = "Figura 6. 10 subitens em redução no Mês",
    subtitle = "Variação Observada do IPCA",
    caption = "Fonte: IBGE; Elaboração própria",
    x = NULL,
    y = "Var.% no Mês"
  ) +
  theme_bw()


# acumulado em 12 meses 
top2 = ipca_geracl %>%
  bar_chart(x = descrição, y = `IPCA - Variação acumulada em 12 meses`, top_n = 10, bar_color = "#112446") +
  geom_label(aes(label = `IPCA - Variação acumulada em 12 meses`),
               vjust = .5)+
  labs(
    title = "Figura 17. Top 10 subitens em Variação acumulada em 12 meses",
    subtitle = " IPCA em 12 meses",
    caption = "Fonte: IBGE; Elaboração própria",
    x = "Subitens", y = "Var.% Acumulada"
  ) +
  theme_bw()


# acumulado no ano



top3 = ipca_geracl %>%
  bar_chart(x = descrição, y = `IPCA - Variação acumulada no ano`, top_n = 10, bar_color = "#112446") +
  geom_label(aes(label = `IPCA - Variação acumulada no ano`),
               vjust = .5)+
  labs(
    title = "Figura 16. Top 10 subitens em Variação acumulada no ano",
    subtitle = "IPCA no ano",
    caption = "Fonte: IBGE; Elaboração própria",
    x = "Subitens", y = "Var.% Acumulada"
  ) +
  theme_bw()


```


Dos subitens que compõem o IPCA os três que mais contribuiram para o índice foram  
__`r top_3_cont$descrição[1]`__, __`r top_3_cont$descrição[2]`__ e __`r top_3_cont$descrição[3]`__ que juntos contribuiram com __`r sum(top_3_cont$"contribuição IPCA")`__ pontos percentuais de um total de __`r as.character(round(sum(ipca_geracl$Valor * ipca_geracl$"IPCA - Peso mensal")/100, 2))`__.

```{r Top 10 contribuição, echo=FALSE}
top
```

## Maiores Variações no mês 

Dos subitens que compõem o IPCA os três com maior variação no mês foram  
__`r top_3_var_m$descrição[1]`__, __`r top_3_var_m$descrição[2]`__ e __`r top_3_var_m$descrição[3]`__ com variação de __`r top_3_var_m$Valor[1]` %__, __`r top_3_var_m$Valor[2]` %__ e __`r top_3_var_m$Valor[3]` %__ respectivamente.

```{r Top 10 variação no mês, echo=FALSE}
top1
```

## Dez Maiores Reduções no Mês

```{r 10 itens em redu, echo=FALSE, message=FALSE}
top_negativo_mes
```

## Dez maiores Variações no grupo de Alimentação e bebidas 

```{r, echo=FALSE, message=FALSE}
ipca_geracl %>% filter(grupo == "Alimentação e bebidas") %>%
  bar_chart(x = descrição, y = `Valor`, top_n = 10, bar_color = "#112446") +
  geom_label(aes(label = `Valor`),
               vjust = .5)+
  labs(
    title = "Figura 7. Top 10 subitens em Variação no Mês",
    subtitle = "Variação Observada no grupo Alimentação e bebidas",
    caption = "Fonte: IBGE; Elaboração própria",
    x = "Subitens", y = "Var.% no Mês"
  ) +
  theme_bw()
```

## Dez maiores Variações no grupo de Habitação

```{r, echo=FALSE, message=FALSE}
ipca_geracl %>% filter(grupo == "Habitação") %>%
  bar_chart(x = descrição, y = `Valor`, top_n = 10, bar_color = "#112446") +
  geom_label(aes(label = `Valor`),
               vjust = .5)+
  labs(
    title = "Figura 8. Top 10 subitens em Variação no Mês",
    subtitle = "Variação Observada no grupo Habitação",
    caption = "Fonte: IBGE; Elaboração própria",
    x = "Subitens", y = "Var.% no Mês"
  ) +
  theme_bw()
```

## Dez maiores Variações no grupo de Transportes

```{r, echo=FALSE, message=FALSE}
ipca_geracl %>% filter(grupo == "Transportes") %>%
  bar_chart(x = descrição, y = `Valor`, top_n = 10, bar_color = "#112446") +
  geom_label(aes(label = `Valor`),
               vjust = .5)+
  labs(
    title = "Figura 9. Top 10 subitens em Variação no Mês",
    subtitle = "Variação Observada no grupo Transportes",
    caption = "Fonte: IBGE; Elaboração própria",
    x = "Subitens", y = "Var.% no Mês"
  ) +
  theme_bw()
```

## Dez maiores Variações no grupo de Despesas pessoais 

```{r, echo=FALSE, message=FALSE}
ipca_geracl %>% filter(grupo == "Despesas pessoais") %>%
  bar_chart(x = descrição, y = `Valor`, top_n = 10, bar_color = "#112446") +
  geom_label(aes(label = `Valor`),
               vjust = .5)+
  labs(
    title = "Figura 10. Top 10 subitens em Variação no Mês",
    subtitle = "Variação Observada no grupo Despesas pessoais",
    caption = "Fonte: IBGE; Elaboração própria",
    x = "Subitens", y = "Var.% no Mês"
  ) +
  theme_bw()
```

## Dez maiores Variações no grupo de Vestuário

```{r, echo=FALSE, message=FALSE}
ipca_geracl %>% filter(grupo == "Vestuário") %>%
  bar_chart(x = descrição, y = `Valor`, top_n = 10, bar_color = "#112446") +
  geom_label(aes(label = `Valor`),
               vjust = .5)+
  labs(
    title = "Figura 11. Top 10 subitens em Variação no Mês",
    subtitle = "Variação Observada no grupo Vestuário",
    caption = "Fonte: IBGE; Elaboração própria",
    x = "Subitens", y = "Var.% no Mês"
  ) +
  theme_bw()
```

## Dez maiores Variações no grupo de Saúde e cuidados pessoais

```{r, echo=FALSE, message=FALSE}
ipca_geracl %>% filter(grupo == "Saúde e cuidados pessoais") %>%
  bar_chart(x = descrição, y = `Valor`, top_n = 10, bar_color = "#112446") +
  geom_label(aes(label = `Valor`),
               vjust = .5)+
  labs(
    title = "Figura 12. Top 10 subitens em Variação no Mês",
    subtitle = "Variação Observada no grupo Saúde e cuidados pessoais",
    caption = "Fonte: IBGE; Elaboração própria",
    x = "Subitens", y = "Var.% no Mês"
  ) +
  theme_bw()
```

## Dez maiores Variações no grupo de Artigos de residência

```{r, echo=FALSE, message=FALSE}
ipca_geracl %>% filter(grupo == "Artigos de residência") %>%
  bar_chart(x = descrição, y = `Valor`, top_n = 10, bar_color = "#112446") +
  geom_label(aes(label = `Valor`),
               vjust = .5)+
  labs(
    title = "Figura 13. Top 10 subitens em Variação no Mês",
    subtitle = "Variação Observada no grupo Saúde e cuidados pessoais",
    caption = "Fonte: IBGE; Elaboração própria",
    x = "Subitens", y = "Var.% no Mês"
  ) +
  theme_bw()
```

## Dez maiores Variações no grupo de Comunicação

```{r, echo=FALSE, message=FALSE}
ipca_geracl %>% filter(grupo == "Comunicação") %>%
  bar_chart(x = descrição, y = `Valor`, top_n = 10, bar_color = "#112446") +
  geom_label(aes(label = `Valor`),
               vjust = .5)+
  labs(
    title = "Figura 14. Top 10 subitens em Variação no Mês",
    subtitle = "Variação Observada no grupo Comunicação",
    caption = "Fonte: IBGE; Elaboração própria",
    x = "Subitens", y = "Var.% no Mês"
  ) +
  theme_bw()
```

## Dez maiores Variações no grupo de Educação


```{r, echo=FALSE, message=FALSE}
ipca_geracl %>% filter(grupo == "Educação") %>%
  bar_chart(x = descrição, y = `Valor`, top_n = 10, bar_color = "#112446") +
  geom_label(aes(label = `Valor`),
               vjust = .5)+
  labs(
    title = "Figura 15. Top 10 subitens em Variação no Mês",
    subtitle = "Variação Observada no grupo Educação",
    caption = "Fonte: IBGE; Elaboração própria",
    x = "Subitens", y = "Var.% no Mês"
  ) +
  theme_bw()
```


## Maiores Variações no ano

Dos subitens que compõem o IPCA os três com maior variação acumulada no ano corrente foram  __`r top_3_var_a_ano$descrição[1]`__, __`r top_3_var_a_ano$descrição[2]`__ e __`r top_3_var_a_ano$descrição[3]`__ com variação de __`r top_3_var_a_ano$"IPCA - Variação acumulada no ano" [1]` %__, __`r top_3_var_a_ano$"IPCA - Variação acumulada no ano"[2]` %__ e __`r top_3_var_a_ano$"IPCA - Variação acumulada no ano"[3]` %__ respectivamente.

```{r Top 10 var no ano, echo=FALSE}
top3
```


## Maiores Variações em 12 meses 

  Dos subitens que compõem o IPCA os três com maior variação acumulada em 12 meses foram  
__`r top_3_var_a_12_meses$descrição[1]`__, __`r top_3_var_a_12_meses$descrição[2]`__ e __`r top_3_var_a_12_meses$descrição[3]`__ com variação de __`r top_3_var_a_12_meses$"IPCA - Variação acumulada em 12 meses"[1]` %__, __`r top_3_var_a_12_meses$"IPCA - Variação acumulada em 12 meses"[2]` %__ e __`r top_3_var_a_12_meses$"IPCA - Variação acumulada em 12 meses"[3]` %__ respectivamente.

```{r Top 10 var em 12 meses, echo=FALSE}
top2
```


